【裁判字號】    97,訴,2539
【裁判日期】    980306
【裁判案由】    損害賠償
【裁判全文】
臺灣臺中地方法院民事判決              97年度訴字第2539號
原      告  乙○○
訴訟代理人  林錦隆律師
複 代 理人  李宗炎律師
被      告  台証綜合證券股份有限公司
法定代理人  甲○○
訴訟代理人  陳廷律師
被      告  丙○○      國民
            丁○○      國民
上當事人間請求損害賠償事件，由本院刑事庭移送前來，本院於
民國98年2月5日言詞辯論終結，判決如下：
    主    文
被告丙○○、丁○○應連帶給付原告新台幣壹佰玖拾玖萬捌仟元
，及自民國九十七年八月二日起至清償日止，按週年利率百分之
五計算之利息。
原告其餘之訴駁回。
訴訟費用由被告丙○○及丁○○連帶負擔。
本判決原告勝訴部分於原告以新台幣壹拾萬元為被告供擔保後，
得假執行。但被告如於執行標的物拍定、變賣前，以新台幣壹佰
玖拾玖萬捌仟元為原告預供擔保，得免為假執行。
原告其餘假執行之聲請駁回。
    事實及理由
一、被告丙○○、丁○○均未於言詞辯論期日到場，亦未提出準
    備書狀作何聲明或陳述，核無民事訴訟法第386條各款所列
    情形，爰依原告聲請，由其一造辯論而為判決。
二、本件原告起訴原聲明求為：「被告應連帶給付原告新台幣（
    下同）200萬元，及自起訴狀繕本送達翌日起至清償日止，
    按週年利率百分之5計算利息」之判決，嗣於訴狀送達被告
    後，原告訴訟代理人於民國97年12月4日言詞辯論期日當庭
    陳明變更其聲明求為：「被告應連帶給付原告1,998,000元
    ，及自起訴狀繕本送達翌日起至清償日止，按週年利率百分
    之5計算利息」之判決，核為減縮其應受判決事項之聲明，
    與民事訴訟法第255條第1項第3款之規定並無不符，自為法
    之所許，合先敘明。
三、原告主張：被告丙○○前為被告台証綜合證券股份有限公司
    （下稱台証券公司）西屯分公司之營業員兼業務副理，自95
    年9月間起即受該公司指派，負責受理原告在該公司下單買
    賣上市、上櫃股票，並代表公司向客戶推銷台証券公司所銷
    售之債券、基金等各類金融商品。惟被告丙○○與其妹即被
    告丁○○竟共同於96年11月中旬，持被告台証券公司所印製
    之「三年期新台幣計價『錢利無限』貨幣指數連動債券」之
    產品廣告說明書至台中巿北屯區○○路○段218巷8弄32號原
    告住處，佯向原告遊說投資，稱該債券投資天數短，僅3年
    ，每季可享有固定台幣2％配息（年化報酬8％），致原告誤
    信而認購200萬元，並分別於96年11月20日及同月21日填具
    面額各99萬9000元之安泰商業銀行（下稱安泰銀行）取款條
    ，交付被告丁○○自行由原告設於安泰銀行之第0000000000
    0000號帳戶內先後提領共199萬8000元。被告丙○○及丁○○為免東窗事發，並由被告丙○○以其所盜刻之「林雅蕙」
    及「台証綜合證券股份有限公司衍生性商品行銷處」等名義
    之印章，蓋用於安泰銀行所印製供客戶使用之存入憑條存根
    聯上，表示上開投資款已由安泰銀行行員「林雅蕙」收訖，
    並已存入台証券公司帳戶，而偽造不實之存入憑條存根聯，
    再將之交付原告，以取信原告。其後被告賴宥秦、丁○○又
    於96年12月中旬，再以同一手法，向原告推銷被告台証券公
    司所銷售之「發發吉利15年期利差保本債券」，原告誤信亦
    認購200萬元，並依被告丙○○、丁○○之指示，於96年12
    月25日將該等款項匯入前揭安泰銀行帳戶，原告並填具面額
    200萬元之取款條交付被告丁○○自行由原告上開帳戶提領
    200萬元。因被告一次提領大額現金，安泰銀行襄理黃秋燕
    察覺有異，轉知原告，經原告向被告台証券公司查詢後，始
    知受騙。原告受被告丙○○及丁○○詐騙，共損失3,99
    8,000元，其後被告丙○○及丁○○雖曾返還200萬元，然尚
    有1, 998,000元之損害未賠償。又被告丙○○及丁○○所為
    前揭詐欺取財及行使偽造私文書犯行，業經刑事法院判處罪
    刑。且被告台証券公司既為被告丙○○之僱用人，則其對於
    受僱人即被告丙○○利用推銷該公司所銷售之「「三年期新
    台幣計價『錢利無限』貨幣指數連動債券」及「發發吉利15
    年期利差保本債券」之執行職務行為詐騙原告，侵害原告之
    權利，依民法第188條第1項之規定，即應與受僱人丙○○等
    人負連帶賠償之責。爰於被告丙○○及丁○○被訴詐欺及偽
    造文書之刑事訴訟程序附帶提起本件民事訴訟，請求被告台
    証券公司、丙○○及丁○○三人連帶負損害賠償責任。並聲
    明：（1）被告應連帶給付原告1,998,000元，及自起訴狀繕
    本送達翌日起至清償日止，按週年利率百分之5計算之利息
    ；（2）願供擔保，請准宣告假執行。
四、被告台証券公司則以：民法第188條第1項所定僱用人應與行
    為人連帶負損害賠償責任之要件，須為「受僱人因執行僱用
    人所賦予之職務」，以致不法侵害他人之權利者，如足當之
    。共同被告丙○○固為被告西屯分公司之職員，惟其對原告
    所進行之詐欺行為，係由丙○○謀由其非在被告公司任職之
    胞妹即共同被告丁○○，共同以偽造「台証綜合證券股份有
    限公司衍生性商品行銷處」戳章，前往原告住處取得原告所
    交付在安泰銀行之取款條，再將之領取後中飽私囊等情，業
    據原告陳明在狀，並經本院97年度訴字第2880號刑事判決認
    定在案，顯見共同被告丙○○與丁○○之不法行為，並非僱
    用人即被告所賦予之職務，自無民法第188條第1項前段之適
    用，故被告對於共同被告丙○○、丁○○之侵權行為，自不
    負連帶賠償責任。又被告對於職員之操守，雖一再加以考核
    ，但因員工眾多，對於少數不知自愛之職員，在公司職場範
    圍以外之行為，縱加以相當之注意，仍不免發生侵權情事，
    故依民法第188條第1項但書之規定，應有此免責規定之適用
    。共同被告丙○○與丁○○之侵權行為，係在被告職場範圍
    以外之原告住處所為，是被告丙○○在外之不法行為，應非
    被告注意能力所能及，故被告自不負連帶賠償責任。更何況
    原告雖將被告列為本件損害賠償事件之共同被告，然此一債
    權請求權，業經原告於96年12月31日立具承諾書向被告西屯
    分公司為免除債務之意思表示而消滅，故原告再對被告進行
    訴訟，顯無理由。本件原告並非如其所指係受被告人員誤導
    ，始簽立該承諾書，自無所謂「撤銷錯誤意思表示」之問題
    。況原告在親簽承諾書時，既故意為「私人之債權債務關係
    」之表示在先，自亦不得再以過失為由主張撤銷於後。是原
    告主張其承諾：「不再對台証券公司西屯分公司有任何請求
    」，係出於錯誤，聲明撤銷該意思表示一節，顯於法不合，
    而無足採等語，資為抗辯。並聲明：（1）原告之訴及假執
    行之聲請均駁回；（2）如受不利判決，願供擔保，請准宣
    告免為假執行。
五、原告與被告台証券公司不爭執之事實：
（一）被告丙○○前為被告台証券公司西屯分公司之營業員兼業
      務副理，平日招攬客戶投資金融性商品及代客下單買賣上
      巿、上櫃股票。而其妹即被告丁○○前亦曾任職於證券公
      司，擔任證券營業員。
（二）被告丙○○及丁○○於96年11月中旬某日，持被告台証券
      公司所印製「三年期錢利無限貨幣指數連動債券」之投資
      產品說明書，至原告上址住處，佯向原告遊說投資，致原
      告信以為真，陷於錯誤，而分別於96年11月20日及同年月
      21 日填具面額各99萬9000元之安泰銀行取款條，交由被
      告丁○○自行由原告在安泰銀行所開立之前揭帳戶先後共
      提領199萬8000元，以投資該連動債券商品。
（三）被告丙○○及丁○○嗣於96年12月中旬某日，復共同持被
      告臺証券公司所印製之「發發吉利15年期利差保本債券」
      投資產品說明書，在原告上址住處，向原告誆稱投資被告
      臺証券公司所銷售之該債券商品，致原告誤信，而於96年
      12 月25日填具面額200萬元之安泰銀行取款條，交由被告
      丁○○自行由原告在安泰銀行之前揭帳戶提領200萬元，
      以投資該保本債券。
（四）被告丙○○與丁○○所為上開共同詐欺原告之行為，致原
      告損失共399萬8千元，且其二人之詐欺取財等犯行，亦經
      刑事法院判處罪刑。
（五）原告曾於96年12月31日書具承諾書交付被告台証券公司收
      執，該承諾書內容略謂：原告因與被告台證券公司之營業
      員即被告賴宥臻有私人之債權債務關係計400萬元。嗣經
      被告台證券公司西屯分公司之協理陳淑玲出面協商解決，
      取回200萬元，餘200萬元概由原告與被告賴宥臻協商解決
      ，不再對被告台證券公司西屯分公司有任何請求。
六、原告對被告丙○○及丁○○之請求部分：
（一）查被告丙○○原為被告台証券公司西屯分公司之營業員兼
      業務副理，平日負責招攬客戶投資金融性商品及代客下單
      買賣上巿、上櫃股票。乃其竟與前亦曾任職於證券公司，
      擔任證券營業員之妹妹即被告丁○○共同於96年11 月中
      旬及同年12月中旬，先後持被告台証券公司所印製「三年
      期錢利無限貨幣指數連動債券」及「發發吉利15年期利差
      保本債券」之投資產品說明書，至原告住處，佯向原告遊
      說投資該等債券，致原告受騙，允為投資各該債券商品，
      而分別於96年11月20日及同年12月25日詐取得原告之投資
      款1,998,000元及2,000,000元，合計3,998, 000元。惟被
      告丙○○及丁○○其後僅返還原告200萬元，尚有損害
      1998,000 元未賠償之事實，為原告及被告台証券公司所
      不爭執，並有原告之安泰銀行存摺、被告台証券公司所印
      製「三年期錢利無限貨幣指數連動債券」及「發發吉利15
      年期利差保本債券」之產品發行條件中文說明書、海外債
      券重要通知及安泰銀行存入憑條存根聯附臺灣臺中地方法
      院檢察署97年度他字第1014號偵查卷可稽；復參以被告丙○○於被訴偽造文書等之刑事案件審理時，亦承認其確有
      以招攬原告投資上開債券商品名義，向原告詐取投資款情
      事。且被告丙○○與丁○○所為前揭詐欺取財及偽造私文
      書等犯行，亦經刑事法院判處罪刑，業據本院調取臺灣高
      等法院臺中分院（下稱台中高分院）97年度上訴字第2566
      號偽造文書等刑事案卷查閱無誤，並有刑事判決附卷可憑
      ，自堪信為真正。
（二）按因故意或過失，不法侵害他人之權利者，負損害賠償責
      任。故意以背於善良風俗之方法，加損害於他人者亦同；
      又數人共同不法侵害他人之權利者，連帶負損害賠償責任
      ，民法第184條第1項及第185條第1項前段分別定有明文。
      本件被告丙○○與丁○○既以招攬原告投資「三年期錢利
      無限貨幣指數連動債券」及「發發吉利15年期利差保本債
      券」名義，共同向原告詐取投資款合計3,998,000元，致
      原告受有損害，則被告丙○○與丁○○顯係共同故意以背
      於善良風俗之方法加損害於他人，揆諸上開規定，自應負
      共同侵權行為損害賠償責任，而對原告連帶負賠償之責。
      玆被告丙○○與丁○○向原告詐取得上開款項後，迄今既
      僅償還原告200萬元，尚有1,998,000元之損害未賠償，故
      原告請求被告丙○○與丁○○連帶給付1,998,000元及加
      給法定遲延利息，自為法之所許。
七、原告對被告台証券公司之請求部分：
    原告固主張被告台証券公司為被告丙○○之僱用人，其對於
    被告丙○○利用推銷該公司所銷售「「三年期新台幣計價『
    錢利無限』貨幣指數連動債券」及「發發吉利15年期利差保
    本債券」之職務上機會，向原告詐取投資款，依民法第188
    條第1項之規定，應與被告丙○○等人負連帶賠償之責等情
    。惟被告台証券公司否認應與被告丙○○連帶負本件損害
    賠償責任情事，並以前揭情詞置辯。是原告與被告台証券
    公司爭執之重點，顯在於：（1）被告應否負民法第188條
    第1項所定僱用人之損害賠償責任？（2）依承諾書之記載
    ，可否認為原告已對台證券公司為免除本件債務之意思表示
    ？（3）原告可否以意思表示錯誤為由，撤銷該免除之意思
    表示？經查：
（一）被告應否負民法第188條第1項所定僱用人之損害賠償責任
      ？
 （1）按受僱人因執行職務，不法侵害他人之權利者，由僱用人
      與行為人連帶負損害賠償責任，民法第188條第1項前段定
      有明文。次按，民法第188條第1項所謂受僱人因執行職務
      不法侵害他人之權利，不僅指受僱人因執行其所受命令，
      或委託之職務自體，或執行該職務所必要之行為，而不法
      侵害他人之權利者而言，即受僱人之行為，在客觀上足認
      為與其執行職務有關，而不法侵害他人之權利者，就令其
      為自己利益所為亦應包括在內，業經最高法院42年台上字
      第1224號判例闡釋甚明。查被告丙○○原受僱於被告台証
      券公司，並於該公司西屯分公司擔任營業員兼業務副理，
      其職務係為被告台証券公司招攬客戶投資金融性商品及代
      客下單買賣上巿、上櫃股票等情，已為原告與被告台証券
      公司不爭執之事實，並經被告丙○○於前開刑事案件審理
      時陳明屬實（見台中高分院97年度上訴字第2566號刑事卷
      第28頁背面），則被告丙○○持其僱用人即被告台証券公
      司所印製「三年期錢利無限貨幣指數連動債券」及「發發
      吉利15年期利差保本債券」之說明書，夥同被告丁○○前
      往原告上址住處，以招攬原告投資購買該等債券名義，向
      原告詐取投資款共3,998,000元，在客觀上已足認為與其
      職務有關，縱令被告丙○○係濫用職務而為個人詐欺之行
      為，仍應認為係因執行職務而不法侵害原告之權益，是依
      據上開規定及判例意旨，自應由其僱用人即被告台証券公
      司與之連帶負賠償責任。乃被告台証券公司竟抗辯：被告
      丙○○與非在伊公司任職之胞妹即被告丁○○之不法行為
      ，並非伊公司所賦予之職務，故伊公司對於其二人之侵權
      行為，自不負連帶賠償之責云云，委無可採。
 （2）又被告台証券公司固另辯稱：伊公司對於職員之操守，雖
      一再加以考核，但少數不知自愛之職員，在公司職場範圍
      以外之行為，縱加以相當之注意，仍不免發生侵權情事。
      本件被告丙○○之侵權行為，係在伊公司職場範圍以外之
      原告住處所為，則其在外之不法行為，應非伊公司注意能
      力所能及，依民法第188條第1項但書之規定，自得主張免
      責，而不負連帶賠償責任云云。惟按，「為某種事業使用
      他人，於被用人執行事業加害於第三人時，其使用主於選
      任被用人及監督其事業，已盡相當之注意，或雖注意仍不
      免發生損害者，使用主固不負賠償責任，但此種情形係為
      使用主之免責要件，使用主茍欲免其責任，即應就此負舉
      證之責」；又「法律上所謂僱用主必須注意之趣旨，係預
      防受僱人執行業務發生危害之意，故注意範圍，除受僱人
      之技術是否純熟而外，尚須就其人之性格是否謹慎精細亦
      加注意，蓋性格狂放或粗疏之人執此業務，易生危害乃意
      中之事」，最高法院分別著有19年上字第3025號及20年上
      字第568號判例可資參照。準此可知，受僱人因執行職務
      ，而不法侵害他人權利，即推定僱用人對受僱人之選任及
      監督有過失。僱用人須證明其選任受僱人及監督其職務之
      執行，已盡相當之注意，或縱加以相當之注意，仍不免發
      生損害，始得主張免責。且受僱人之能力是否良好，品德
      是否高尚，性格是否詳慎良善，及關於受僱人職務之執行
      ，是否已提示其應注意事項，並注意適時派員督導等事項
      ，均為僱用人所應注意之範圍。查被告丙○○因向地下錢
      莊借款投資股票、期貨失利，而遭逼債甚急，財務狀況極
      為不佳，亟思償債等情，其僱用人即被告台証券公司竟漫
      不加察，且疏於監督內部營業員對外向客戶招攬投資購買
      金融性商品之執行職務方法，終致被告丙○○有機可乘，
      利用招攬原告投資購買「三年期新台幣計價『錢利無限』
      貨幣指數連動債券」及「發發吉利15年期利差保本債券」
      之職務上機會，以此名義向原告詐取投資款，自難謂被告
      台証券公司無疏於監督其受僱人即被告丙○○職務之執行
      情事，依法仍應負民法第188條第1項前段所定僱用人之損
      害賠償責任，而無主張免責之餘地。是被告台証券公司抗
      辯上情，據以主張免負賠償責任云云，自無可取。
（二）依承諾書之記載，可否認為原告已對台證券公司為免除本
      件債務之意思表示？
      被告台証券公司因其受僱人即被告丙○○因職行執務不法
      侵害原告權益，固仍應負民法第188條第1項之賠償責任。
      惟查，原告於本件侵權行為事件發生後，曾於96年12月31
      日簽署承諾書交由原告收執，其內容為：「本人乙○○因
      與台証證券西屯分公司之營業員丙○○有私人之債權債務
      關係，計新台幣肆佰萬元整。事經台証證券西屯分公司陳
      淑玲協理出面協調解決，使取回新台幣貳佰萬元整之欠款
      。其餘欠款新台幣貳佰萬元正，概由本人與丙○○協商解
      決，本人除感謝台証證券西屯分公司陳淑玲協理之外，並
      不再對台証證券西屯分公司有任何請求」，通觀其全文之
      文義，可認為原告已拋棄對被告台証券公司之債權，而向
      被告台証券公司為免除其債務之意思表示。原告主張其自
      始至終均無放棄對被告台証券公司追討本件債務之意思云
      云，並無足採。
（三）原告可否以意思表示錯誤為由，撤銷該免除之意思表示？
 （1）按意思表示之內容有錯誤，或表意人若知其事情即不為意
      思表示者，表意人得將其意思表示撤銷之。但以其錯誤或
      不知事情，非由表意人自己之過失者為限，民法第88條第
      1項定有明文。本件原告主張其所以簽立上開承諾書，係
      因被告台証券公司之西屯分公司協理陳淑玲幫其追討回20
      0萬元，又保證其餘之款項會負責幫忙追討；且其時陳淑
      玲甫自中港分公司調至西屯分公司，原告一方面基於感謝
      陳淑玲之意，一方面避免陳淑玲被公司懲處，故匆忙間始
      簽立該承諾書。原告可能係受被告台証券公司職員陳淑玲
      之誤導，而誤認此事件係其與被告丙○○間之「私人債權
      債務關係」。直至本件訴訟，被告台証券公司提出該份承
      諾書，原告始發覺係被陳淑玲所騙，故主張撤銷此錯誤之
      意思表示云云。惟被告台証券公司否認原告於該承諾書為
      免除伊公司債務之表示係屬意思表示錯誤。觀諸原告所述
      上情，可知原告所以簽署該份承諾書，向被告台証券公司
      為免除債務之表示，或可能因原告不知被告台証券公司應
      負民法第188條第1項所定之僱用人賠償責任，誤認本事件
      僅係其與被告丙○○間之私人債權債務關係，並感念訴外
      人即被告台証券公司之西屯分公司協理陳淑玲之協助，向
      被告丙○○、丁○○追討回200萬元，始同意簽立該承諾
      書，而向被告台証券為免除債務之意思表示。然此僅屬意
      思表示動機之錯誤。所謂動機錯誤者，乃意思表示緣由之
      錯誤，即表意人在其意思形成之過程中，對於就其決定為
      某特定內容意思表示具有重要性之事實，認識不正確，即
      發生所謂之動機錯誤，此與民法第88條所定意思表示之內
      容或表示行為有錯誤之情形有別（最高法院51年臺上字第
      3311號判例參照），尚不足以影響其意思表示之效力。
 （2）縱認承諾書已載明：「本人乙○○因與台証證券西屯分公
      司之營業員丙○○有私人之債權債務關係，．．．．．．
      ，本人除感謝台証證券西屯分公司陳淑玲協理之外，並不
      再．．．．．」等情，可認原告已明白將其動機表示於外
      部，該動機構成意思表示之內容，其錯誤當然屬意思表示
      內容之錯誤。然表意人得撤銷其錯誤之意思表示，須以其
      錯誤非由於表意人自己之過失為限，此觀諸民法第88條第
      1項但書之規定自明。僱用人因其受僱人職行執務不法侵
      害他人之權利，應與其受僱人連帶負損害賠償之責，法既
      有明文，原告不能諉為不知，如有不知，誤認被告台証券
      公司無須與其受僱人即被告丙○○連帶負賠償責任，亦屬
      自己之過失，不能謂無過失。縱原告向被告台証券為免除
      債務之表示係出於錯誤，亦不容原告主張民法第88條之撤
      銷權。是原告以意思表示錯誤為由，主張撤銷前向被告台
      証券公司所為免除其債務之意思表示，自無足採。被告台
      証券公司所辯，尚非無據。至原告主張係受訴外人即被告
      台証券公司之西屯分公司協理陳淑玲誤導，甚至係被其所
      騙，始簽立該承諾書，而向被告台証券公司為免除債務之
      表示一節，因原告並未提出適當證據加以證明其確有受誤
      導或詐欺情事，自難遽採為原告有利之認定，附此敘明。
（四）基上，被告台証券公司原來固應負民法第188條第1項之賠
      償責任，然既經債權人之原告對之為免除債務之表示，且
      原告又不得以錯誤為由予以撤銷此項意思表示，已如前述
      ，則依民法第343條之規定，原告與被告台証券公司間債
      之關係即已歸消滅。乃原告竟又請求被告台証券公司為
      本件之給付，於法自難謂有據。
八、綜上所述，原告主張被告丙○○及丁○○以投資購買債券名
    義，共同向其詐取投資款，應連帶負損害賠償責任等情，既
    可採信，至原告其餘之主張，則不可採。從而，原告依據侵
    權行為法則，請求被告丙○○及丁○○連帶給付原告1,998,
    000元，及自起訴狀繕本送達翌日即97年8月2日起至清償日
    止，按週年利率百分之5計算之利息，為有理由，應予准許
    。逾此範圍之請求，即屬無據，應予駁回。
九、本件事證已臻明確，兩造其餘攻擊防禦方法及舉證，與本件
    判決結果並無影響，爰不逐一論述，附此敘明。
十、原告陳明願供擔保，請准為假執行之宣告，就原告勝訴部份
    ，經核於法尚無不合，爰酌定相當擔保金額准許之；至原告
    其餘假執行之聲請，因訴之駁回而失所依據，不應准許，應
    併予駁回。
十一、訴訟費用負擔之依據：民事訴訟法第79條、第85條第2項
      。
中    華    民    國    98    年    3    月    6    日
                  民事第二庭    法  官  吳美蒼
正本係照原本作成。
如對本判決上訴，須於判決送達後20日內向本院提出上訴狀。
中    華    民    國    98    年    3    月    6    日
                                書記官


司法院資訊處製作；財團法人民間司法改革基金會備份。
